ACORDAO-COMPLETO-2502131

ACÓRDÃO 536/2022 ATA 2/2022 - PRIMEIRA CÂMARA

VISTOS, relatados e discutidos estes autos de Ato de Aposentadoria submetido à apreciação deste Tribunal para fins de registro, nos termos do inc. III do art. 71 da Constituição Federal de 1988, ato esse cadastrado e disponibilizado ao TCU por intermédio do Sistema e-Pessoal, na forma dos arts. 2º e 4º da Instrução Normativa TCU 78/2018,
ACORDAM os Ministros do Tribunal de Contas da União, reunidos em Sessão da 1ª Câmara, diante das razões expostas pelo Relator, em:
9.1. considerar legal o Ato nº 1113/2020 (peça 3) , relativo à aposentadoria de Shirlene de Carvalho, autorizando-lhe o registro, nos termos do § 1º do art. 260 do Regimento Interno desta Corte de Contas;
9.2. determinar à Sefip que:
9.2.1. dê ciência desta deliberação ao órgão de origem e à interessada; e
9.2.2. arquive os presentes autos, cumpridos os termos deste Acórdão.

Pessoal: Atos de Aposentadoria da unidade emissora Ministério Público do Distrito Federal e dos Territórios, enviados ao TCU pela unidade de controle interno AUDITORIA INTERNA DO MINISTÉRIO PÚBLICO DA UNIÃO para fins de análise e julgamento.

Primeira Câmara

Ministério Público do Distrito Federal e dos Territórios.

3. Interessada: Shirlene de Carvalho, CPF XXX.671.651-XX.

13.1. Ministros presentes: Walton Alencar Rodrigues (Presidente), Benjamin Zymler e Jorge Oliveira.
13.2. Ministro-Substituto convocado: Augusto Sherman Cavalcanti (Relator).
13.3. Ministro-Substituto presente: Weder de Oliveira.

AUGUSTO SHERMAN

Cuidam os autos de Ato de Aposentadoria submetido à apreciação deste Tribunal para fins de registro, nos termos do inc. III do art. 71 da Constituição Federal de 1988, ato esse cadastrado e disponibilizado ao TCU por intermédio do Sistema e-Pessoal, na forma dos arts. 2º e 4º da Instrução Normativa TCU 78/2018.
2.	A unidade técnica, ao analisar os fundamentos legais da concessão, bem como as informações prestadas pelo órgão do controle interno, lavrou a instrução constante da peça 5, adiante parcialmente transcrita, com eventuais ajustes de forma:
"INTRODUÇÃO
1. Trata-se de ato de aposentadoria, submetido, para fins de registro, à apreciação do Tribunal de Contas da União (TCU) , de acordo com o art. 71, inciso III, da Constituição Federal.  O ato foi cadastrado e disponibilizado ao TCU por intermédio do Sistema e-Pessoal, na forma do art. 2º e 4º da Instrução Normativa TCU 78/2018.
2. O ato desse processo pertence às seguintes unidades:
2.1. Unidade emissora: Ministério Público do Distrito Federal e dos Territórios.
2.2. Unidade cadastradora: Ministério Público do Distrito Federal e dos Territórios.
2.3. Subunidade cadastradora: Subsecretaria de Legislação de Pessoal - SULEP.
EXAME TÉCNICO
Procedimentos aplicados
3. Os procedimentos para exame, apreciação e registro de atos de pessoal encontram-se estabelecidos na Instrução Normativa TCU 78/2018 e na Resolução TCU 206/2007. Essas normas dispõem que os atos de pessoal disponibilizados por meio do e-Pessoal devem ser submetidos previamente a críticas automatizadas, com base em parâmetros predefinidos.
4. As críticas das informações cadastradas na etapa de coleta do ato foram elaboradas e validadas levando-se em conta as peculiaridades de cada ato. Os itens verificados nessa etapa são inerentes a dados cadastrais, fundamentos legais, mapa de tempo, ficha financeira, assim como eventuais ocorrências de acumulação. Trata-se de verificações abrangentes, minuciosas e precisas e sem a necessidade de ação humana e, portanto, menos suscetível a falhas. As críticas aplicadas estão discriminadas no sistema, no Menu e-Pessoal, opção 'Crítica', que podem ser acessadas mediante concessão de perfil específico a servidores do TCU responsáveis pela análise.
5. Além das críticas automatizadas, há verificação humana adicional no caso de haver alertas do sistema ou informações não formatadas, como esclarecimentos do gestor ou do controle interno.  
6. As críticas também consideram os registros do Sistema Integrado de Administração de Recursos Humanos (Siape) . O Siape disponibiliza informações atualizadas sobre as parcelas que integram os proventos, diferentemente, portanto, do e-Pessoal, que informa as parcelas no momento do registro do ato. 
7. Essa confrontação com o Siape fornece uma visão atual e verdadeira da situação, o que permite descaracterizar irregularidades e inconsistências que, embora constantes do e-Pessoal, já foram corrigidas.
8. As verificações detectadas no ato encontram-se discriminadas na aba de pendências do ato no sistema e-Pessoal, bem como no espelho do ato contemplado por esta instrução.
Exame das Constatações
9. Ato: 1113/2020 - Inicial - Interessado: SHIRLENE DE CARVALHO - CPF: XXX.671.651-XX
9.1. Parecer do Controle Interno: considerar o ato Legal.
9.2. Constatação e análise: 
9.2.1. Houve o registro de pelo menos uma rubrica com 'Denominação para análise pelo TCU = Vantagem de caráter pessoal (310 - VANT. PESS. NOM. IDENT. - INATIVO (Vantagem de caráter pessoal - Incorporação de quintos/décimos de função) - R$ 1.721,02) .
a. Justificativa do Gestor de Pessoal: Não há. Verificação efetuada no âmbito do TCU.
b. Análise do Controle Interno: Não há. Verificação efetuada no âmbito do TCU.
c. Análise da Equipe Técnica: Ilegal
Pelo tempo demonstrado, a incorporação de décimos decorrente do exercício de funções comissionadas não está de acordo com a legislação aplicada ao caso nem com o entendimento do TCU. De acordo com o tempo apresentado, a incorporação da função FG-03 não seria na proporção de 6/10 e sim de 4/10.
9.3. O quadro resumo de ocorrências e, quando for o caso, o detalhamento da norma legal e da jurisprudência para a inconsistência acima elencada encontra-se no anexo II dessa instrução. 
9.4. Encaminhamento do ato:
9.4.1. Considerar ILEGAL e recusar registro do ato de Aposentadoria de SHIRLENE DE CARVALHO do quadro de pessoal do órgão/entidade Ministério Público do Distrito Federal e dos Territórios, com base nos arts. 71, inciso III, da Constituição Federal, 1º, inciso V, e 39, inciso II, da Lei 8.443/1992 e 260, § 1º, do Regimento Interno. 
9.4.2. Com fulcro no art. 262, caput, do Regimento Interno deste Tribunal, determinar ao órgão/entidade Ministério Público do Distrito Federal e dos Territórios que: 
a. dê ciência, no prazo de quinze dias, contados da notificação, do inteiro teor desta deliberação ao interessado, alertando-o de que o efeito suspensivo proveniente da interposição de eventuais recursos junto ao TCU não o exime da devolução dos valores percebidos indevidamente, caso o recurso não seja provido.
b. promova a exclusão, no prazo 15 (quinze) dias, contados a partir da ciência desta deliberação, sujeitando-se a autoridade administrativa omissa à responsabilidade solidária, da rubrica apontada em face de manifesta ilegalidade, uma vez que o seu pagamento não encontra respaldo na jurisprudência deste Tribunal.
c. emita novo ato, livre da irregularidade ora apontada, em substituição ao ato de Aposentadoria de SHIRLENE DE CARVALHO, submetendo-o à nova apreciação por este Tribunal, na forma do artigo 260, caput, também do Regimento.
d. no prazo de trinta dias, contados da ciência da decisão, envie a este Tribunal documentos comprobatórios de que o interessado cujo ato foi impugnado está ciente do julgamento deste Tribunal.
e. dispense a devolução dos valores indevidamente recebidos de boa-fé até a data da ciência do órgão/entidade Ministério Público do Distrito Federal e dos Territórios, do acórdão que vier a ser proferido, com base no Enunciado 106 da Súmula da Jurisprudência do TCU.
CONCLUSÃO
10. A abrangência e a profundidade das verificações levadas a efeito fundamentam convicção de que o ato 1113/2020 pode ser apreciado pela ilegalidade, em razão das irregularidades apontadas no item Exame das Constatações desta instrução, que representam afronta à legislação e à jurisprudência de referência.
11. O aludido ato deu entrada neste Tribunal há menos de cinco anos, não sendo aplicável, portanto, o procedimento de contraditório e ampla defesa determinado pelo Acórdão 587/2011-TCU-Plenário.
PROPOSTA DE ENCAMINHAMENTO
12. Ante o exposto, com fundamento no art. 71, inciso III, da Constituição Federal, no art. 1º, inciso V, e art. 39, incisos I e II, da Lei 8.443/1992, no art. 260 do Regimento Interno do Tribunal de Contas da União, propõe-se: 
12.1. Considerar ILEGAL e recusar registro do ato de Aposentadoria de SHIRLENE DE CARVALHO do quadro de pessoal do órgão/entidade Ministério Público do Distrito Federal e dos Territórios, com base nos arts. 71, inciso III, da Constituição Federal, 1º, inciso V, e 39, inciso II, da Lei 8.443/1992 e 260, § 1º, do Regimento Interno.
12.2. Com fulcro no art. 262, caput, do Regimento Interno deste Tribunal, determinar ao órgão/entidade Ministério Público do Distrito Federal e dos Territórios que: 
12.2.1. no prazo de trinta dias, contados da ciência da decisão, envie a este Tribunal documentos comprobatórios de que o interessado cujo ato foi impugnado está ciente do julgamento deste Tribunal.
12.2.2. dispense a devolução dos valores indevidamente recebidos de boa-fé até a data da ciência do órgão/entidade Ministério Público do Distrito Federal e dos Territórios, do acórdão que vier a ser proferido, com base no Enunciado 106 da Súmula da Jurisprudência do TCU.
12.2.3. emita novo ato, livre da irregularidade ora apontada, em substituição ao ato de Aposentadoria de SHIRLENE DE CARVALHO, submetendo-o à nova apreciação por este Tribunal, na forma do artigo 260, caput, também do Regimento.
12.2.4. promova a exclusão, no prazo 15 (quinze) dias, contados a partir da ciência desta deliberação, sujeitando-se a autoridade administrativa omissa à responsabilidade solidária, da rubrica apontada em face de manifesta ilegalidade, uma vez que o seu pagamento não encontra respaldo na jurisprudência deste Tribunal.
12.2.5. dê ciência, no prazo de quinze dias, contados da notificação, do inteiro teor desta deliberação ao interessado, alertando-o de que o efeito suspensivo proveniente da interposição de eventuais recursos junto ao TCU não o exime da devolução dos valores percebidos indevidamente, caso o recurso não seja provido."
3.	Em seu pronunciamento regimental, no entanto, o Ministério Público junto a esta Casa, neste ato representado pelo Procurador Rodrigo Medeiros de Lima, manifestou posicionamento discordante em relação às conclusões e propostas da unidade técnica, nos seguintes termos (peça 7) :
"Trata-se da análise do ato inicial da aposentadoria de Shirlene de Carvalho emitido pelo Ministério Público do Distrito Federal e dos Territórios em substituição ao ato 38981/2017, apreciado pela ilegalidade por meio do Acórdão 13950/2019-TCU-Primeira Câmara, no âmbito do processo TC Processo 028.365/2019-4.
2. A ilegalidade do ato decorreu de pagamento da parcela 'opção de função' à ex-servidora que implementou os requisitos para inativação somente após o advento da Emenda Constitucional (EC) 20/1998, o que proporcionou acréscimo aos proventos de aposentadoria em relação à última remuneração contributiva da atividade e, em consequência, resultou em descumprimento do disposto no art. 40, caput e § 2º, da Constituição Federal, com a redação dada pela referida EC.
3. Após análise semiautomática do ato em exame (peça 3) , do qual já foi excluída a parcela considerada ilegal pelo TCU, a Sefip propôs a ilegalidade e negativa de registro em face do pagamento de parcela de quintos por entender que 'pelo tempo demonstrado, a incorporação de décimos decorrente do exercício de funções comissionadas não está de acordo com a legislação aplicada ao caso nem com o entendimento do TCU. De acordo com o tempo apresentado, a incorporação da função FG-03 não seria na proporção de 6/10 e sim de 4/10' (peça 5, p. 2) .
4. Discordamos da unidade técnica tendo em vista a informação no ato de que a inativa exerceu a GRG-01 (FC-01) no período de 18/3/1987 a 31/7/1992, com tempo total de 5 anos, 4 meses e 18 dias, e incorporado apenas 4/10 dessa função; e a FG-03 (FC-02) no período de 10/8/1993 a 6/5/1996, com tempo total de 2 anos, 9 meses e 1 dia, tendo incorporado 6/10 dessa função (peça 3, p. 4) . Assim, considerando o que estabelecia o § 3º do art. 3º da Lei 8.911/1994, abaixo reproduzido, não se vislumbra a irregularidade apontada pela Sefip (grifos inseridos) :
'Art. 3º (...) 
§ 3º Quando mais de um cargo em comissão ou função de direção, chefia e assessoramento houver sido exercidos no período de doze meses, a parcela a ser incorporada terá como base de cálculo a exercida por maior tempo.'
5. Ressalte-se que a referida incorporação de quintos, na forma acima descrita, já constava do ato inicial que foi apreciado pelo Tribunal e julgado ilegal apenas em relação ao pagamento da parcela de 'opção de função'.
6. Em razão do exposto, este representante do Ministério Público de Contas da União opina pela legalidade e registro do ato de aposentadoria em apreço."
É o Relatório.

não há.

Procurador Rodrigo Medeiros de Lima.

PESSOAL. APOSENTADORIA. LEGALIDADE DO ATO, COM AUTORIZAÇÃO PARA SEU REGISTRO.

APOSENTADORIA (APOS)

Secretaria de Fiscalização de Integridade de Atos e Pagamentos de Pessoal e de Benefícios Sociais (Sefip).

Tratam os autos de Ato de Aposentadoria submetido à apreciação deste Tribunal para fins de registro, nos termos do inc. III do art. 71 da Constituição Federal de 1988, ato esse cadastrado e disponibilizado ao TCU por intermédio do Sistema e-Pessoal, na forma dos arts. 2º e 4º da Instrução Normativa TCU 78/2018.
2.	A Sefip propugna a negativa de registro do ato constante destes autos em função de irregularidade no pagamento da vantagem de quintos/décimos, transformada em VPNI, por força do artigo 62-A da Lei 8.112/1990, tendo em vista a constatação de que a interessada não contaria com tempo suficiente para ter em seus proventos 2/10 de FG-03 (FC-02) .
3.	Por sua vez, o Ministério Público junto a esta Casa, neste ato representado pelo Procurador Rodrigo Medeiros de Lima, diverge das conclusões da unidade instrutiva e posiciona-se pela legalidade do ato, por entender aplicável, à hipótese, o disposto no § 3º do art. 3º da Lei 8.911/1994, diante da possibilidade do somatório entre os períodos residuais do interregno em que incorporou a GRG-01 (FC-01) , 5 anos, 4 meses e 18 dias, e do subsequente exercício da FG-03 (FC-02) , 2 anos, 9 meses e 1 dia, bem como tendo em conta que a aposentadoria em questão, quando apreciada em momento pregresso por este Tribunal (Acórdão 13950/2019-TCU-Primeira Câmara, Relator Ministro-Substituto Weder de Oliveira - TC Processo 028.365/2019-4) , foi julgada ilegal apenas em relação ao pagamento da parcela de "opção de função", que já não mais consta do ato. 
4.	Com as vênias de estilo por divergir da unidade instrutiva quanto à questão dos quintos incorporados, acompanho, por seus fundamentos, as ponderações do Parquet de Contas.
5.	Segundo consta do formulário de Concessão de Aposentadoria (peça 3) , a interessada foi contemplada com 4/10 de GRG-01 (FC-01) e 6/10 de FG-03 (FC-02) . Considerados sem uma maior análise os tempos de exercício das referidas funções, respectivamente, de 5 anos, 4 meses e 18 dias, para a GRG-01 (FC-01) , e de 2 anos, 9 meses e 1 dia, para a FG-03 (FC-02) , até tenderia a acompanhar a conclusão da Sefip, por entender que a interessada haveria incorporado 10/10 da primeira função e que a atualização progressiva das parcelas de quintos décimos somente poderia ocorrer para períodos de 12 meses exclusivamente na função mais elevada.
6.	No caso do ato examinado, contudo, é necessário ter em conta que parte do primeiro período de exercício de funções verificou-se sob a égide da Lei 1.711/1952, em que a incorporação de suas frações dependia do cumprimento do "pedágio" de 5 anos iniciais. Em assim sendo, até 31/7/1992, a interessada somente haveria incorporado 4/10 da GRG-01 (FC-01) , sobejando-lhe o resíduo de pouco mais de 4 meses. Então, com o posterior exercício da FG-03 (FC-02) por 2 anos, 9 meses e 1 dia, no interregno de 10/8/1993 a 6/5/1996, de fato lhe seria possível incorporar os informados 6/10 da referida função.
7.	Considerando, então, além de tal aspecto, os fatos de o ato em tela não mais compreender o pagamento da parcela de "opção de função", fundamento para que a aposentadoria fosse julgada ilegal anteriormente (Acórdão 13950/2019-TCU-Primeira Câmara) , e de não haver sido identificada outra irregularidade, é possível concluir que a concessão sub examine encontra-se conforme aos normativos regentes, podendo ser apreciada pela legalidade com o subsequente registro.
8.	Destaco que o ato de aposentadoria constante destes autos foi disponibilizado ao TCU há menos de 5 (cinco) anos, não lhe sendo aplicável, assim, a nova orientação do STF consubstanciada no RE 636.553/RS.
	Diante do exposto, ao divergir da proposta apresentada pela unidade técnica e acolher as ponderações do representante do Ministério Público, manifesto-me no sentido de que o Tribunal aprove o Acórdão que ora submeto à deliberação deste Colegiado.
TCU, Sala das Sessões, em 8 de fevereiro de 2022.
AUGUSTO SHERMAN CAVALCANTI 
Relator